【裁判字號】    99,訴,88
【裁判日期】    990319
【裁判案由】    返還土地等
【裁判全文】
臺灣彰化地方法院民事判決  99年度訴字第88號
原      告  丁○○○
訴訟代理人  乙○○
被      告  甲○○
            丙○○
上列當事人間請求返還土地等事件，本院於民國99年3月5日言詞
辯論終結，判決如下：
    主  文
被告應將座落彰化縣大村鄉○○段445地號，地目田，面積1718.
33平方公尺土地返還原告。
被告應連帶給付原告自98年8月1日起至返還前開土地之日止，按
年新臺幣9,259元。
被告丙○○應給付原告新臺幣7,137元，並其中新臺幣3,960元自
民國97年12月1日起；另新臺幣3,177元自民國98年8月1日起，均
至清償日止，按年利率百分之五計算之利息。
原告其餘之訴駁回。
訴訟費用新臺幣48,718元由被告連帶負擔。
    事實及理由
一、原告主張及聲明：
 １、座落彰化縣大村鄉○○段445地號，地目田，面積1718.33
     平方公尺土地（下稱系爭土地）為原告所有，兩造於系爭
     土地上訂有大上字第78號耕地三七五租約。上開租約於民
     國（下同）97年12月31日屆滿後，原告為擴大家庭農場經
     營規模，依耕地三七五減租條例第19條規定，向大村鄉公
     所申請將系爭土地收回自耕，於98年7月24日經大村鄉公所
     彰大鄉農字第0980010264號函核定收回自耕，被告亦未於
     法定期間內對彰化縣政府府法訴字第0980252250號訴願決
     定書提起行政救濟，然大村鄉公所迄未依法註銷租約，原
     告依法欲收回系爭土地，詎被告仍持續耕作第二期稻作，
     拒不返還，顯係無權占有，且迭經函催亦置之不理，爰本
     於所有物返還請求權之法律關係，聲明請求：被告應共同
     返還系爭土地予原告。
 ２、被告等無權占有系爭土地，自應賠償原告之損害，系爭土
     地為1.7716分，每年兩期收穫分別在七月及十一月，正產
     物稻穀每分地每期收穫約2,000台斤稻穀，則每期收穫量約
     為3,543.20台斤，每百台斤稻穀以新臺幣（下同）1,369.7
     元計算，則每期稻穀賣價為48,531元。爰本於侵權行為法
     律關係，聲明請求：被告應自98年8月起（依農事習慣，早
     季期限為7月，晚季期限為11月，1年二期），至返還系爭
     土地之日止，按期連帶給付原告33,306元，並按期自期限
     屆滿時至清償日止，按年利率百分之五計算之利息。
 ３、本件於租約終止前，被告丙○○仍欠原告97年7月及11月之
     租金共3,960元，並欠98年7月之租金3,177元，爰聲明請
     求：被告丙○○應給付原告前開金額之欠租，並按期自期
     限屆滿時至清償日止，依年利率百分之五計算之利息。
二、被告則聲明請求駁回原告之訴，抗辯稱，原告請求另件大上
    字第6號耕地三七五租約註銷部分，經承租人行政訴訟救濟
    中，情形與被告的相同，就原告的租約部分將受此行政救濟
    之影響，爰請求此部分暫時停止審理，嗣依該行政救濟程序
    終結結果續辦。又原告要收回土地，亦應多少補償被告一些
    ，此外，原告以系爭土地生產稻穀之總額為賠償金額，亦屬
    無據。暨被告丙○○部分並不爭執其近一、二年租金未繳等
    語。
三、得心證之理由：
１、系爭土地之375租約於97年12月31日期滿後，因原告依耕地
    三七五減租條例第19條規定申請收回自耕，經彰化縣大村鄉
    公所於98年7月24日函示核定，並稱已經彰化縣政府同意備
    查等情，為兩造所不爭執，並有土地登記簿謄本、租約書、
    大村鄉公所函影本等在卷可憑，自可信為真正。
２、被告請求暫停審理部分，原告認係無理由，並陳稱，大村鄉
    公所核定原告得收回系爭土地自耕之行政處分已確定，至被
    告所述另案租約之行政爭訟，當事人不同，與本件無涉，自
    不影響本件之審理等語，核係有理，自應採取，故自無停止
    審理之必要，於此敘明。
３、原告主張被告應返還系爭土地部分，被告否認，而抗辯如上
    。經查，兩造之375租約既已合法終止如上所述，則被告自
    應將系爭土地返還予原告。至被告爭執是否應受補償部分，
    按諸「耕地三七五減租條例第十七條第二項規定之補償，與
    同條第一項第五款所規定之終止租約收回耕地，並非立於互
    為對待給付之關係，自不發生同時履行抗辯問題。」，最高
    法院83年台上字第2400號判例意旨已可參酌，又被告所爭者
    ，容係同條例第19條第3項之補償，亦已明文係準用同條例
    第17條第2項規定，從而，就本件之狀況，基於相類情形準
    用之法理，縱認被告須受補償，被告亦無得據此為同時履行
    抗辯，主張須受補償同時才予返還系爭土地之餘地，故被告
    此部分之抗辯未足採取，原告此部分之主張係有理由。
４、原告主張被告於終止租約後，係無權占用系爭土地，應賠償
    原告之損害部分，被告否認，亦抗辯如上。經查，終止租約
    後，被告已無合法使用系爭土地之權源，故屬無權占用其理
    甚明，原告基於民法第184條共同侵權行為之法律關係請求
    被告連帶賠償亦屬合法有據。惟依原告所述本擬擴大家庭農
    場經營規模，而以系爭土地每期總收穫量價格為請求之數額
    部分，殆與民法第216條「損害賠償，除法律另有規定或契
    約另有訂定外，應以填補債權人所受損害及所失利益為限。
    依通常情形，或依已定之計劃、設備或其他特別情事，可得
    預期之利益，視為所失利益。」規定未符，蓋原告於此計算
    中，並未計入、扣除為收穫應投入之必要成本數額，從而，
    每期總收穫量價格性質上自非「債權人所受損害及所失利益
    」亦非「……可得預期之利益」，故原告以此數額請求賠償
    尚有未洽。此外，原告依民法第213條「負損害賠償責任者
    ，除法律另有規定或契約另有訂定外，應回復他方損害發生
    前之原狀。因回復原狀而應給付金錢者，自損害發生時起，
    加給利息。第一項情形，債權人得請求支付回復原狀所必要
    之費用，以代回復原狀。」請求利息部分，核被告之回復原
    狀義務，係將系爭土地返還予原告使用，容不屬該條文中「
    因回復原狀而應給付金錢者」之情形，故原告請求被告應自
    損害發生時起加給利息，自與此規定未合。本院爰於兩造均
    未就此部分另提出可供佐證損益之情形下，認賠償額以依兩
    造原先租額為適當，即以租額為每年稻谷676台斤，以98年
    度平均稻穀價為1,369.7元計算，有租約書及行政院農業委
    員會農糧署網站糧價查詢表在卷可稽，則原告於請求被告賠
    償自98年8月1日起至返還系爭土地之日止，按年連帶給付原
    告9,259元（元以下四捨五入）之範圍內為有理由，逾此範
    圍即無理由。
５、原告請求被告丙○○應清償所欠97年7月及11月之租金共3,9
    60元，並98年7月所欠之租金3,177元部分，被告賴清澤容無
    爭執，據此，原告請求被告丙○○應給付原告前開金額共7,
    137元，並其中3,960元自97年12月1日起；另3,177元自98年
    8月1日起均至清償日止，依年利率百分之五計算之利息係有
    理由。
綜上，原告於請求被告應返還系爭土地；應連帶給付原告自98年
8月1日起至返還系爭土地之日止，按年9,259元；及被告丙○○
應給付7,137元，並其中3,960元自97年12月1日起；另3,177元自
98年8月1日起均至清償日止，依年利率百分之五計算之利息範圍
內係有理由，應予准許。逾此範圍，係無理由，應予駁回。
結論：原告之訴一部有理由，一部無理由，併應民事訴訟法第79
條，判決如主文。
中    華    民    國    99    年     3    月    19   日
                  民事第三庭    法  官  洪榮謙
以上正本係照原本作成。
如對判決上訴，應於判決送達後20日內向本院提出上訴狀。
中    華    民    國    99    年     3    月    19   日
                                書記官  蔡亦鈞

司法院資訊處製作；財團法人民間司法改革基金會備份。
